【裁判字號】    99,台上,4048
【裁判日期】    990630
【裁判案由】    妨害自由等罪
【裁判全文】
最高法院刑事判決            九十九年度台上字第四０四八號
上  訴  人  乙○○
選任辯護人  蔡得謙律師
上  訴  人  甲○○
上列上訴人等因妨害自由等罪案件，不服台灣高等法院台中分院
中華民國九十九年三月三十一日第二審判決（九十九年度上訴字
第一三七號，起訴案號：台灣彰化地方法院檢察署九十七年度偵
字第六六０四、七０四０、八二八七、九一四五號），提起上訴
，本院判決如下：
    主  文
原判決關於乙○○剝奪行動自由部分撤銷，發回台灣高等法院台
中分院。
其他上訴駁回。
    理  由
一、撤銷發回（即乙○○剝奪行動自由）部分：
本件原判決維持第一審關於上訴人乙○○剝奪行動自由部分，所
為論處乙○○共同剝奪他人行動自由罪刑之判決，駁回乙○○對
於此部分在第二審之上訴。固非無見。
惟查：(一)、有罪之判決書，對於被告有利之證據不採納者，應
記載其理由，為刑事訴訟法第三百十條第二款所明定，故事實審
法院於卷內有利及不利被告之證據併陳時，如何取捨而為適合於
事實之認定，應詳予論列其取捨判斷之理由，否則究難謂無判決
理由不備之違誤。乙○○始終否認參與本件剝奪行動自由犯行，
屢以案發當天被害人丙○○於「阿春麵店」外，遭甲○○強拉至
謝瑞清駕駛之小客車上後，其亦搭乘該車一路跟隨被害人，係為
保護被害人，其間並曾勸阻謝瑞清等人毆打被害人，其與謝瑞清
等人間並無剝奪被害人行動自由之共同犯意聯絡等語置辯。被害
人雖指稱其遭挾持、毆打時，未曾有人出面勸阻等語；然原判決
所認定之共同正犯甲○○於第一審多次供稱其於「阿春麵店」，
因與被害人口角爭執而毆打被害人時，乙○○即曾趨前勸架，繼
其自與被害人共乘上開小客車以迄至謝瑞清友人吳英仁住處，其
間，復多次以手銬銬住被害人，乙○○則持續勸架（見一審卷第
五十九頁背面、第一一四頁背面、第二三五頁背面、第二三六頁
正面），另證人蔡汶融亦證述案發當晚十一時許，乙○○以電話
與其聯絡，表示被害人遭人毆打，不知如何因應，請其設法，並
表示彼等正身處太平一帶，其隨即前往，但尚未抵達太平，即接
獲被害人之母以電話告知被害人已住入八０三醫院，其乃轉赴該
院等語（見原審卷第一一五頁背面至第一一六頁正面），如果屬
實，似均足印證乙○○所辯尚非全然無稽。乃原判決就卷內併陳
之上開有利與不利於乙○○之事證，徒執被害人之陳述資為不利
於乙○○判斷之論據，對甲○○之供述，則未說明其取捨判斷之
理由，即捨棄不採，已屬理由不備。另對蔡汶融上開所證，雖以
乙○○與蔡汶融聯絡之際，並未請蔡汶融代為報警處理，已據蔡
汶融陳明，因認不足據為有利於乙○○之認定云云，然乙○○既
以電話告知蔡汶融被害人當時處境及所在，請蔡汶融代為設法，
且未明言排除報警處理在內，是否寓有委請蔡汶融設想足使被害
人脫離困境，包括報警處理在內等一切方法之意？似待釐清。原
判決未詳為探求，並為必要之論述，遽為不利於乙○○之認定，
亦嫌速斷。（二）、當事人聲請調查之證據，苟與待證事實有重
要關係，在客觀上有其調查之必要者，事實審即應依法詳加調查
，倘未予調查，即屬應於審判期日調查之證據未予調查之違背法
令。乙○○否認參與本件犯行，辯稱其與甲○○素不相識，事前
亦未曾謀面，另與謝瑞清就剝奪被害人行動自由，亦無共同犯意
聯絡等語，且自第一審審理中，即具狀聲請傳訊謝瑞清查明所辯
上情屬實，於原審仍引用該書狀聲請調查證據（見第一審卷第六
十四、六十五頁；原審卷第六十頁背面）。而卷附被害人所簽發
之本票二紙係謝瑞清交付予甲○○，且為被害人所指在「阿春麵
店」與謝瑞清等人發生爭執之事由，業據甲○○於警詢、偵訊中
陳明（見第六六０四號偵查卷二第三、五頁），被害人於第一審
審理中亦供陳其積欠乙○○債務已清償，原所簽發交付乙○○之
本票，據乙○○表示業已撕毀，然案發當天，謝瑞清卻表示該等
本票仍為其持有中並據以向其索債等語（見第一審卷第二五一頁
背面、第二五二頁正面），苟屬非虛，則案發當天，謝瑞清究係
為乙○○抑或為己向被害人索債？若係後者，與乙○○是否有何
利益糾葛？此等疑慮，攸關案發當天乙○○始終隨同被害人之目
的，究為實現其本人債權而與謝瑞清等人共同挾持被害人，抑或
如其所辯因慮及被害人處境安危等待證事項之認定，自有進一步
究明之必要，且不難經由訊問謝瑞清予以查明。是乙○○上開傳
訊證人之聲請，似非顯無必要。雖謝瑞清於第一審審理時，因未
到庭經法院通緝，然原審既未查明謝瑞清是否業經緝獲，亦未予
傳訊，復未說明其是否仍於通緝中而有客觀上不能調查之情形，
甚或無調查之必要，遽為判決，併有應於審判期日調查之證據未
予調查及理由不備之違法。以上，或為上訴意旨所指摘，或係本
院得依職權調查之事項。原判決上述之違背法令影響於事實之確
定，本院無可據以為裁判，應認原判決關於此部分，有發回更審
之原因。
二、駁回（即乙○○傷害、恐嚇取財及甲○○）部分：
(一)、關於甲○○剝奪行動自由部分
按刑事訴訟法第三百七十七條規定，上訴於第三審法院，非以判
決違背法令為理由，不得為之。是提起第三審上訴，應以原判決
違背法令為理由，係屬法定要件。而上訴第三審法院之案件，是
否以判決違背法令為上訴理由，應就上訴人之上訴理由書狀加以
審查，如果上訴理由書狀並未依據卷內訴訟資料，具體指摘原判
決不適用何種法則或如何適用不當，或所指摘原判決違法情事，
顯與法律規定得為第三審上訴理由之違法情形，不相適合時，均
應認其上訴為不合法律上之程式，予以駁回。至原判決究有無違
法，與上訴是否以違法為理由，係屬二事。本件原審經審理結果
，認為上訴人甲○○剝奪行動自由之犯行明確，因而維持第一審
關於此部分論處甲○○共同剝奪他人行動自由罪刑之判決，駁回
甲○○就此部分之第二審上訴，已詳敘調查、取捨證據之結果及
憑以認定犯罪事實之心證理由。並就甲○○否認犯行之供詞及其
所辯各語認非可採，予以論述。甲○○上訴意旨僅略以：其於歷
審審理中雖坦承不諱，然實情與原判決認定之事實，大不相同。
其與被害人素不相識，亦無利益糾葛，並無剝奪被害人行動自由
之動機，此次純因受乙○○邀約，始涉入本案。其雖跟隨謝瑞清
行動，但於「阿春麵店」時，原擬先行離去，因謝瑞清囑咐始隨
同上車，其進入車內後，謝瑞清並取出手銬銬住其左手與被害人
右手，其為免得罪謝瑞清，而不得不從；且案發當日，其曾勸阻
謝瑞清毆打被害人，故其絕未剝奪被害人行動自由云云。核純係
徒憑己意，重為事實之爭執，並未依據卷內資料具體指摘原判決
如何違背法令，自非合法之第三審上訴理由。其此部分上訴不合
法律上之程式，應予駁回。
(二)、關於上訴人二人傷害、恐嚇取財部分
上訴得對於判決之一部為之；未聲明為一部者，視為全部上訴，
刑事訴訟法第三百四十八條第一項定有明文。又最重本刑為三年
以下有期徒刑、拘役或專科罰金之罪及刑法第三百四十六條之恐
嚇罪，經第二審判決者，不得上訴於第三審法院，亦分別為刑事
訴訟法第三百七十六條第一款、第六款所明定。本件上訴人二人
剝奪他人行動自由、傷害及恐嚇取財等罪案件，上訴人二人不服
原審判決，分別於民國九十九年四月十二、十三日提起上訴，均
未聲明為一部上訴，自應視為全部上訴。其中被訴傷害部分，原
審係維持第一審依刑法第二百七十七條第一項論處罪刑之判決，
該罪屬最重本刑為三年以下有期徒刑之罪；另被訴恐嚇取財部分
，原判決則係維持第一審適用刑法第三百四十六條第一項論處罪
刑之判決。依上開說明，既經第二審判決，均不得上訴於第三審
法院。上訴人二人復分別就此等部分一併提起上訴，乙○○上訴
意旨並主張本件上訴人二人與謝瑞清係利用傷害及妨害自由之現
時危害相加於被害人為手段，對被害人恐嚇取財而未遂，故該傷
害與妨害自由行為俱包括於恐嚇取財未遂罪內，三者具有實質上
一罪關係，應僅從重論以恐嚇取財一罪云云，然原判決理由內已
就上訴人二人與謝瑞清等並無以被害人之人身安危作為要脅被害
人之母或友人給付財物之事由，被害人主觀上亦非以其行動自由
已遭控制為由，要求徐如玉等交付財物，是依本件行為當時之情
狀，尚難認上訴人二人等自始即係基於取財之目的而為擄人行為
，彼等應係於剝奪被害人行動自由過程中，始另行起意恐嚇取財
，因而對上訴人二人等強索被害人財物之行為，未論以擄人勒贖
未遂之重罪，而僅論以恐嚇取財未遂罪等各節，說明甚詳。乙○
○對原判決此部分就法律疑義所為適法之闡述，徒憑其主觀上之
見解，任意指摘，與甲○○復就彼等傷害、恐嚇取財等部分一併
提起上訴，顯為法所不許，俱應予駁回。
據上論結，應依刑事訴訟法第三百九十七條、第四百零一條、第
三百九十五條前段，判決如主文。
中    華    民    國  九十九  年    六    月   三十   日
                      最高法院刑事第四庭
                          審判長法官  張  淳  淙
                                法官  劉  介  民
                                法官  蔡  彩  貞
                                法官  陳  世  雄
                                法官  徐  文  亮
本件正本證明與原本無異
                                      書  記  官
中    華    民    國  九十九  年    七    月    六    日
                                                      Q

司法院資訊處製作；財團法人民間司法改革基金會備份。
